【裁判字號】    95,台上,2267
【裁判日期】    950427
【裁判案由】    偽造文書
【裁判全文】
最高法院刑事判決            九十五年度台上字第二二六七號
    上  訴  人  甲○○
                        號3樓.
上列上訴人因偽造文書案件，不服台灣高等法院中華民國九十二
年七月十七日第二審判決（九十二年度上訴字第一三三一號，起
訴案號：台灣板橋地方法院檢察署九十一年度偵緝字第一二五七
、一三二一號《原判決漏載一三二一號》），提起上訴，本院判
決如下：
    主  文
原判決關於甲○○部分撤銷，發回台灣高等法院。
    理  由
本件原判決認定：上訴人甲○○、許志和（經原審以偽造文書罪
，判處有期徒刑壹年拾月，緩刑伍年確定）係夫妻關係。甲○○
於民國八十八年六月二十五日，在台北縣三重市○○街二四０號
三樓住處，以其名義擔任會首，召集民間互助會一組，會員連同
會首共三十七人，每會新台幣（下同）二萬元，採內標制，會期
自八十八年六月二十五日起至九十一年六月二十五日止，每月二
十五日晚間八時許開標；並由許志和提供其台北國際商業銀行北
三重分行帳戶，用以收取會員繳交之會款。嗣於會期進行中，甲
○○、許志和因家計、房貸利息負擔，經濟周轉困難需款孔急，
竟共同意圖為自己不法所有，基於犯意之聯絡及概括之犯意，自
八十八年九月二十五日起至八十九年九月二十五日止之互助會開
標時，推由甲○○出面利用部分活會會員未到場競標之機會，佯
稱有未到場之活會會員委託其等標會，連續多次冒用未到場之活
會會員張美鳳、張素英、張麗玉（原判決誤載為蔡麗玉）、蔡麗
娥、黃靖媛等人名義，在未載「標單」文字之空白紙張單上，書
寫如原判決附表所示活會會員或人頭會員名字或綽號及標息金額
，以偽造他會員或人頭會員名義之標單準私文書，復提出行使參
與競標並進而得標；再向互助會會員及被冒標會員佯稱係某一活
會會員得標，致各互助會會員陷於錯誤，於扣除標息後如數交付
會款，足生損害於被假冒名義之人，及其他互助會會員（冒用會
員標得之日期、標金、各次詐得金額詳如該附表所示），前後得
款共二百四十九萬零七百元供己週轉使用。迄至九十年十二月二
十五日，甲○○、許志和因其等冒標人數眾多，無法再續行開標
宣布倒會後，吳加豐等活會會員經結算結果發現剩餘會數與活會
會員數目不符，始知受騙等情。因而維持第一審論上訴人以共同
連續行使偽造私文書，足以生損害於他人罪，處有期徒刑壹年拾
月部分之判決，駁回上訴人在第二審之上訴，固非無見。
惟按：（一）有罪判決所記載之犯罪事實，為論罪科刑適用法律
之基礎，故凡與適用法令有關之重要事項，必須詳加認定，明確
記載，然後於理由內敘明認定犯罪事實所憑之證據及認定之理由
，始足為適用法令之依據。若事實未記載，而理由加以說明，為
理由失其依據。如事實有記載，理由未予說明，則為理由不備，
按諸刑事訴訟法第三百七十九條第十四款規定，其判決當然為違
背法令。原判決事實記載：上訴人「竟共同意圖為自己不法所有
，基於犯意之聯絡及概括之犯意，自八十八年九月二十五日起至
八十九年九月二十五日止之互助會開標時，推由甲○○……連續
多次冒用未到場之活會會員張美鳳、張素英、張麗玉、蔡麗娥、
黃靖媛等人名義，……偽造他會員或人頭會員名義之標單準私文
書……（冒用會員標得之日期、標金、各次詐得金額詳如原判決
附表所示）」等情，似認定上訴人之偽造文書犯行係自八十八年
九月二十五日起至八十九年九月二十五日止，依序偽造活會會員
張美鳳、張素英、張麗玉、蔡麗娥、黃靖媛等人名義之標單。惟
其附表則記載上訴人於八十八年一月二十五日及同年六月二十五
日、八月二十五日即已偽造會員張美鳳、張麗玉、張素英等人名
義之標單，而同年九月二十五日則係偽造會員黃靖媛名義之標單
，致其前後事實認定齟齬不一，已有理由失所依憑之違誤。（二
）證據之取捨與事實之認定，固為事實審法院之職權，惟如調查
所得之證據，就待證事實之內容不相一致時，仍應依經驗法則、
論理法則定其取捨，並於判決理由內詳予說明其所得心證之理由
，方足為事實認定之依據。原判決雖引用會員張素英等人之指訴
，於其附表認定上訴人偽載會員蔡麗娥、張素英、張麗玉、黃靖
媛名義之標單，其金額，依序為三千五百元、三千九百元、五千
元、四千元等情。又上訴人於第一審法院調查時固坦承：「我承
認犯罪事實，金額詳如告證三所載」等語（見第一審卷第三十八
頁），惟告訴人張素英等人告訴狀告證三所引用之「甲○○貳萬
元互助會開標記錄資料差異對照明細表」記載：上訴人以三千五
百元或三千三百元偽以會員蔡麗娥名義標取會款；偽冒張素英部
分之標金為三千九百元或三千五百元；張麗玉被偽冒之標金則有
五千元或四千元之分；黃靖媛名義之標金為四千元或三千六百元
（見九十一年度他字第二五三四號卷第七頁）。苟上訴人所供及
前開明細表所載無訛，似與原判決附表所認定之金額未盡一致，
原判決就上開不同之陳述，未於理由內詳予說明，何以取信其一
、摒棄其餘之心證理由，即併採為不利上訴人認定之憑據，亦有
判決理由不備之違法。（三）原判決理由二說明：「被告冒名得
標後，向各互助會會員及被冒標會員佯稱係某會員得標，致各互
助會會員及被冒標會員陷於錯誤，而如數交付會款」等旨（原判
決第五頁第六至八行）。惟上訴人召集之互助會，其中死會會員
應交之會款，本屬其對會首即上訴人所負債務之清償，上訴人收
取之，並無施詐或使之陷於錯誤可言，該死會會員不能認係詐欺
之被害人。原判決此部分之認定，亦非適法。以上或為上訴意旨
所指摘，或為本院得依職權調查之事項，應認原判決關於甲○○
部分有撤銷發回之原因。
據上論結，應依刑事訴訟法第三百九十七條、第四百零一條，判
決如主文。
中    華    民    國  九十五  年    四    月  二十七  日
                      最高法院刑事第六庭
                          審判長法官  林  增  福
                                法官  邵  燕  玲
                                法官  張  清  埤
                                法官  陳  世  雄
                                法官  陳  朱  貴
      本件正本證明與原本無異
                                      書  記  官
中    華    民    國  九十五  年    五    月    二    日
                                                      Ｑ


司法院資訊處製作；財團法人民間司法改革基金會備份。
